【裁判字號】    99,易,609
【裁判日期】    990914
【裁判案由】    妨害名譽
【裁判全文】
臺灣高雄地方法院刑事判決               99年度易字第609號
公  訴  人  臺灣高雄地方法院檢察署檢察官
被      告  乙○○
上列被告因妨害名譽案件，經檢察官提起公訴（98年度偵續字第
271 號），本院判決如下：
    主  文
乙○○犯誹謗罪，處拘役參拾日，如易科罰金，以新臺幣壹仟元
折算壹日。
    事  實
一、乙○○於民國96年6 、7 月間係擔任社團法人高雄市新聞記
    者協會（下稱記者協會）代理總幹事一職，李清進（另經臺
    灣高雄地方法院檢察署檢察官為不起訴處分確定）則擔任該
    協會之理事長。因96年5 月12日記者協會之理監事至址設高
    雄市○○○路169 號「老正興餐館」用餐，嗣該餐館退還其
    中餐費新臺幣（下同）4,000 元予李清進。詎乙○○明知李
    清進收訖上開金額後未曾向其指述：「如果是以前的總幹事
    ，我們2 人就可各分2,000 元」等語，竟仍意圖散布於眾，
    基於誹謗之犯意，於96年7 月5 日下午某時許，在高雄市○○○路2 號5 樓之4 之記者協會辦公室內，向在場之戊○○
    、甲○○、丁○○傳述：「李清進說如果是以前的總幹事，
    我們2 人就可各分2,000 元」等語之不實言論，足以毀損記
    者協會前總幹事即丙○○之名譽。
二、案經丙○○訴請臺灣高雄地方法院檢察署檢察官偵查起訴。
    理  由
一、按被告以外之人於審判外之陳述，雖不符刑事訴訟法第159
    條之1 至第159 條之4 之規定，而經當事人於審判程序同意
    作為證據，法院審酌該言詞陳述或書面陳述作成時之情況，
    認為適當者，亦得為證據，刑事訴訟法第159 條之5 第1 項
    定有明文。本件檢察官、被告乙○○於本院審判程序時，就
    本判決所引用其他審判外之言詞或書面陳述，均明示同意有
    證據能力，本院審酌該具有傳聞證據性質之證據，其取得過
    程並無瑕疵，與待證事實具有關聯性，證明力非明顯過低，
    以之作為證據係屬適當，認俱得為證據。
二、訊據被告乙○○固坦承於上開期間擔任記者協會代理總幹事
    ，惟矢口否認有何誹謗之犯行，辯稱：當時在記者協會辦公
    室內，僅有伊及丙○○、丁○○等3 人，並不包括戊○○、
    甲○○2 人，伊至上址時喝完茶後即離開，並未在現場陳述
    「李清進說如果是以前的總幹事，我們2 人就可各分2,000
    元」云云。
三、經查：
（一）李清進係擔任記者協會之理事長，告訴人丙○○則為該協
      會第1 任總幹事，第2 任總幹事為許昭安，第1 任總幹事
      丙○○辭職後、第2 任總幹事許昭安就任前，被告乙○○
      係於上開期間擔任該協會之代理總幹事一職；記者協會理
      監事於96年5 月12日至老正興餐館用餐消費，嗣該餐館之
      經理范成鴻退還該日之消費金額4,000 元予李清進等情，
      業經李清進、丙○○、范成鴻於偵訊時證述綦詳〔臺灣高
      雄地方法院檢察署97年度偵字第9826號（下稱偵三卷）第
      10頁，98年度偵續字第271 號卷（下稱偵五卷）第12頁、
      第35頁〕，亦為被告所不爭，復有高雄市新聞記者協會乙○○告發本協會理事長（下稱告發狀）1 紙在卷可稽（偵
      五卷第5 頁），此部分之事實，應堪認定。
（二）證人即告訴人丙○○於偵訊及本院審理時證稱：96年7 月
      5 日下午某時，被告乙○○拿1 萬6,000 元給協會，甲○○、丁○○、戊○○等人都在場（即記者協會辦公室）等
      情明確（偵四卷第35頁），核與證人甲○○、丁○○、戊○○分別於偵訊、本院審理時所證述：96年7 月5 日丁○○、戊○○、丙○○、甲○○均在現場等語一致（偵五卷
      第74頁，本院卷第43頁背面、第44頁，偵五卷第26頁），
      復與告訴人所提出之現場證明書，其上載明（96年）7 月
      5 日下午在記者辦公室現場有丁○○、甲○○、戊○○等
      人之情形相符（偵四卷第39頁）。雖告訴人丙○○與被告
      間曾有過節而互有提出告訴之情事，惟上開證人丁○○、
      戊○○、甲○○等人與被告並無任何嫌隙怨恨，應無甘冒
      偽證之刑責而勾串證述內容，故意設詞誣陷被告入罪之可
      能，是96年7 月5 日下午被告、丙○○、丁○○、甲○○
      及戊○○等人均在記者協會辦公室之事實，應堪予認定。
      至被告雖辯稱甲○○不識字，不可能在現場證明書上簽名
      云云，惟甲○○既於偵訊時為上開之證述無訛，故縱認甲○○確實不識字，然經告知該現場證明書之內容而允許他
      人簽其名於其上，或委由他人代為簽名，亦均得認定為甲○○之意思表示，是被告所執當時記者協會辦公室除伊之
      外，僅有丁○○及丙○○2 人之辯稱，應屬無據，難予採
      信。
（三）證人丁○○於偵訊時具結證稱：96年7 月5 日當時被告說
      假如是以前的總幹事，這4,000 元就不用入公款等語，迭
      於本院審理時復證述：我有與他們（指被告及丙○○等人
      ）一起去吃飯（指至老正興餐館用餐），他們吃不夠還向
      人家要麵什麼的，吃得大家都很飽，但過不到2 天卻招見
      老正興的經理范成鴻來協會辦公室，人家送禮品來道歉，
      結果卻要人家退款4,000 元，人家就拿現金給他們，後來
      李清進說這4,000 元存入公款，如果是以前的丙○○總幹
      事，他們2 人2,000 元就分一分等情明確（本院卷第44頁
      、第45頁），此與證人戊○○於偵訊及本院審理時結證：
      我有看這份告發狀，印象中是乙○○、丁○○拿出來的，
      我當時有問，不知道何人告訴我，記者協會去開會，開完
      會去餐廳吃飯，後來跟餐廳要4,000 元回來。當時我有聽
      到乙○○說：李先生說（指李清進），如果是以前的總幹
      事這4,000 元就不用入協會的帳戶。當時乙○○並沒有說
      以前的總幹事是誰，我當時也不曉得以前的總幹事是誰（
      偵五卷第68頁）；乙○○是說如果依照那個總幹事，這筆
      錢我們就不用交出來了，不是說1 人分2,000 元等語互為
      吻合（本院卷第46頁）。而證人丙○○於偵訊中亦證述：
      乙○○在協會說如果是以前的總幹事，這4,000 元就不用
      入協會的帳戶，96年7 月5 日當天我問乙○○說告發書裡
      的前總幹事是誰，乙○○有親口跟我說就是丙○○等情詳
      實在卷（偵五卷第73頁）。故勾稽前揭證述情節以觀，苟
      非上開證人於96年7 月5 日一同在記者協會辦公室親身見
      聞，則渠等經傳述加詞填語後所聽聞之內容，應難求如此
      一致。況證人戊○○非屬記者協會之成員，甚不知記者協
      會前後任總幹事為誰，尚須經他人告知始為得悉，而該協
      會之收入或支出之金額，對其亦無利害關係可言，要無附
      合丙○○、丁○○上開證述內容之必要。復參酌被告對於
      告發狀上之簽名並不爭執，而該告發狀上之第3 點亦明確
      指出「理事長收下以後，向乙○○先生說條（誤繕，應為
      「該」）款項沒人知，如果以前的總幹事，我們兩人就可
      各分二仟元‥」等語，姑不論該告發狀書寫之目的為何，
      按理被告於簽名時應可知悉上開之言詞內容。因老正興餐
      館確實曾退還4,000 元予記者協會之事實，既如前述，且
      該告發狀係於96年6 月26日即繕打簽名完畢，而被告與告
      訴人丙○○間亦互有怨隙之情，則被告事後將上開告發狀
      所述之情形加以傳述予他人，核屬有理可循。至被告所傳
      述指摘告訴人之語，有無具體指明「丙○○」乙節，因證
      人戊○○證述當時被告並沒有說以前的總幹事是誰，事後
      才知道是丙○○等語明確（本院卷第46頁背面），且告訴
      人亦證稱96年7 月5 日當天伊問被告說告發狀內所述之總
      幹事為誰，被告才親口說是「丙○○」（偵五卷第73頁）
      ，足見被告於該日傳述誹謗告訴人之語，應僅指述「以前
      的總幹事」而未指出「丙○○」名字，被告係於告訴人詢
      問下，始說出前任總幹事是「丙○○」之事實，即堪予認
      定。因告訴人於案發時確係為該記者協會之前任總幹事，
      是被告於96年7 月5 日下午某時許，在記者協會辦公室向
      丁○○、戊○○、甲○○、丙○○傳述「李清進說如果是
      以前的總幹事，我們2 人就可各分2,000 元」等情，足以
      毀損告訴人名譽之事實，即堪有據，應予採信。
（四）綜上，因記者協會辦公室係屬公開場所，一般不特定人均
      可自由進出，而丙○○亦確實為記者協會之前任總幹事，
      被告於該協會辦公室傳述之上開言語，語意上足使第三人
      誤認如為記者協會之前任總幹事即丙○○，會將該記者協
      會之款項，私吞為個人所有，足生毀損丙○○之名譽，是
      被告上開犯行，事證明確，堪予認定，自應依法論科。
四、核被告所為，係犯刑法第310 條第1 項誹謗罪。爰審酌被告
    與告訴人丙○○均為記者協會之成員，理應合力於協會之推
    展工作，竟互生怨隙，屢生事端，明知上開所述不實之事實
    ，足以詆毀告訴人之名譽，仍於記者協會辦公室加以傳述，
    行為實有不當，且犯後否認犯行，毫無悛悔之情，惟念其並
    無前案紀錄，素行尚佳，有臺灣高等法院被告前案紀錄表在
    卷可稽，暨衡量犯罪動機、目的、手段等一切情狀，爰量處
    如主文所示之刑並諭知易科罰金之折算標準，以示懲儆。
據上論斷，應依刑事訴訟法第299 條第1 項前段、刑法第310 條
第1 項、第41條第1 項，刑法施行法第1 條之1 ，判決如主文。
本案經檢察官顏漢文到庭執行職務。
中    華    民    國    99    年    9     月    14    日
                  刑事第十二庭  審判長法  官  黃建榮
                                      法  官  陳川傑
                                      法  官  林勳煜
以上正本證明與原本無異。
如不服本判決應於收受判決後10日內向本院提出上訴書狀，並應
敘述具體理由。其未敘述上訴理由者，應於上訴期間屆滿後20日
內向本院補提理由書(均須按他造當事人之人數附繕本)「切勿逕
送上級法院」。
中    華    民    國    99    年    9     月    14    日
                                      書記官  莊正彬
附錄本案論罪科刑適用法條：
中華民國刑法第310條
（誹謗罪）
意圖散布於眾，而指摘或傳述足以毀損他人名譽之事者，為誹謗
罪，處1 年以下有期徒刑、拘役或5 百元以下罰金。
散布文字、圖畫犯前項之罪者，處2 年以下有期徒刑、拘役或1
千元以下罰金。
對於所誹謗之事，能證明其為真實者，不罰。但涉於私德而與公
共利益無關者，不在此限。

司法院資訊處製作；財團法人民間司法改革基金會備份。
